臺灣臺北地方法院刑事判決
111年度易字第437號
公  訴  人  臺灣臺北地方檢察署檢察官
被      告  解鳳西



上列被告因賭博案件，經檢察官提起公訴（110年度軍偵字第20
號），本院判決如下：
    主    文
解鳳西犯公然賭博罪，處罰金新臺幣壹仟元，如易服勞役，以新
臺幣壹仟元折算壹日。緩刑貳年。
扣案之籌碼伍佰點壹張、壹佰點參張、貳拾點玖張，均沒收之。
    犯罪事實
一、廖偉傑、王航生（均由本院另行審理）共同基於意圖營利供
    給賭博場所及聚眾賭博之犯意聯絡，自民國107年10月起，
    提供臺北市○○區○○街0段000號1樓及地下1樓之「臺北市健康
    麻將協會」之公眾得出入之場所及麻將、點數卡等物為賭博
    工具，供不特定之人於上址賭博財物，廖偉傑擔任「臺北市
    健康麻將協會」之櫃台人員，負責處理每日營運所得，王航
    生則擔任現場工作人員。其賭法為臺灣麻將（16張）胡牌者
    向輸家收取金錢（一底、一臺金額由賭客自行決定），另每
    一將須支付新臺幣（下同）100元之抽頭金，上開抽頭金由
    賭客以投擲販賣機之方式支付；廖偉傑、王航生先交付賭客
    點數卡與麻將，待每桌聚集不特定之賭客4名後，再由賭客
    每底100點、每臺另計20點為賭注，並發放每人1000點之點
    數卡，進行麻將賭博；於賭局結束後，以手中所持有之點數
    ，與同桌賭客結算，由輸家以點數所核算之現金直接給付方
    式賭博財物，以此方式利用麻將聚賭營利。
二、丁瑞雪、張德栴、賴錦珠、王晨、吳俊毅、葉煌德、俞文炳
    、蔡坤良、李坤孝、蘇凌玉、邰淑萍、黃坤山、黃正義、黃
    章鑑、葉上渝、李通榮、劉心美、黃吳阿嬌、趙秀珠、陳春
    桂、陳冠瑋、洪作禮、莊錦文、謝春玲、高正綱、李惠娟、
    施建廷、傅瑞嬌、蕭淑美、解鳳西、簡坤煜、汪梅富、王信
    傑、王殿南、汪林川、呂家成、吳禹璇等37人（尚未到庭者
    均由本院另行審理）各基於賭博之犯意，於110年2月25日某
    時，在上址「臺北市健康麻將協會」之公眾得出入之賭博場
    所內，經該處服務人員王航生安排入坐，並提供麻將、牌尺
    、點數卡等工具後，即基於賭博之犯意，以各家輪流作莊，
    輸贏為100點(元)為1底、每臺20點(元)，由自摸或胡牌者贏
    點，同桌間計算點數而分出勝負後，由輸家以點數所核算之
    現金直接給付方式賭博財物。嗣為警於同日下午7時許，持
    本院核發之搜索票至上址搜索，查扣賭資、抽頭金、周轉金
    、會員生日禮金、紅色麥克筆、藍色麥克筆、桌次計時板1
    個、會員入會申請書、臺北市商業處函、漢口棋牌社統一發
    票（110年1、2月份）、二月份會員生日登記表、撲克牌籌
    碼、會員登記本、手機、麻將賭具、牌尺、搬風骰子、骰子
    、點數卡等物，始悉上情。
三、案經臺北市政府警察局萬華分局報請臺灣臺北地方檢察署檢
    察官偵查起訴。
    理    由
壹、證據能力：
    本件認定事實所引用之卷證資料（包含人證、書證、物證，
    詳下述及者），並無證據證明係公務員違背法定程序所取得
    ，與本案亦有自然之關連性，公訴人、被告迄至本案言詞辯
    論終結，均不爭執該等卷證之證據能力，亦未提出關於證據
    能力之聲明異議，本院認引為證據為適當，是依刑事訴訟法
    第159條之5等規定，下述認定事實所引用之證據方法均有證
    據能力。
貳、實體方面：
一、認定本案犯罪事實之證據及理由：
  ㈠被告解鳳西固坦承於上揭時間，確實有在現場為警查獲之事
    實，惟矢口否認有何賭博犯行，辯稱：我認為我年紀大玩這
    個沒有什麼犯法…那間麻將館每天都有100多個人流動、24小
    時門都開著，大家每天都在那裏玩…當天我運氣不好，前面
    有人走了我剛坐下來，警察就到場，該間麻將館說他們自己
    有內政部的執照，還說你辦會員證就可以進來玩…我是低收
    入戶哪裡有錢賭博，只是到那裡有茶伙、開水不用錢，年紀
    大也需要運動一下才會過去等語。經查：
　⒈上開址設臺北市○○區○○街0段000號1樓及地下1樓之「臺北市
    健康麻將協會」，係一公眾得出入之場所，且以麻將、點數
    卡等物為賭博工具，供不特定之人於該址賭博財物，其賭法
    為臺灣麻將（16張）胡牌者向輸家收取金錢（一底、一臺金
    額由賭客自行決定），另每一將須支付100元之抽頭金，上
    開抽頭金由賭客以投擲販賣機之方式支付，至於該協會之現
    場工作人員則會先交付賭客點數卡與麻將，待每桌聚集不特
    定之賭客4名後，再由賭客每底100點、每臺另計20點為賭注
    ，並發放每人1000點之點數卡，進行麻將賭博，於賭局結束
    後，以手中所持有之點數，與同桌賭客結算，由輸家以點數
    所核算之現金直接給付方式賭博財物；而丁瑞雪、張德栴、
    賴錦珠、王晨、吳俊毅、葉煌德、俞文炳、蔡坤良、李坤孝
    、蘇凌玉、邰淑萍、黃坤山、黃正義、黃章鑑、葉上渝、李
    通榮、劉心美、黃吳阿嬌、趙秀珠、陳春桂、陳冠瑋、洪作
    禮、莊錦文、謝春玲、高正綱、李惠娟、施建廷、傅瑞嬌、
    蕭淑美、被告解鳳西、簡坤煜、汪梅富、王信傑、王殿南、
    汪林川、呂家成、吳禹璇等人均於110年2月25日某時，在上
    址「臺北市健康麻將協會」內，以各家輪流作莊，輸贏為10
    0點(元)為1底、每臺20點(元)，由自摸或胡牌者贏點，同桌
    間計算點數而分出勝負後，由輸家以點數所核算之現金直接
    給付方式賭博財物，嗣為警於同日下午7時許持本院核發之
    搜索票至上址搜索，扣得賭資、抽頭金、周轉金、會員生日
    禮金、紅色麥克筆、藍色麥克筆、桌次計時板1個、會員入
    會申請書、臺北市商業處函、漢口棋牌社統一發票（110年1
    、2月份）、二月份會員生日登記表、撲克牌籌碼、會員登
    記本、手機、麻將賭具、牌尺、搬風骰子、骰子、點數卡等
    物等情，業據證人丁順卿、唐本善於警詢、偵查中證述綦詳
    （見軍偵卷二第369至374頁，軍偵卷三第105至111、833至8
    35頁，軍偵卷四第19至21、135至136頁），復經證人即其他
    在場賭客丁瑞雪、張德栴、賴錦珠、王晨、吳俊毅、葉煌德
    、俞文炳、蔡坤良、李坤孝、蘇凌玉、邰淑萍、黃坤山、黃
    正義、黃章鑑、葉上渝、李通榮、劉心美、黃吳阿嬌、趙秀
    珠、陳春桂、陳冠瑋、洪作禮、莊錦文、謝春玲、高正綱、
    李惠娟、施建廷、傅瑞嬌、蕭淑美、簡坤煜、汪梅富、王信
    傑、王殿南、汪林川、呂家成、吳禹璇各自分別於警詢、偵
    查及本院審理時證述（見軍偵卷一第677至682、695至700、
    713至718、731至736、761至766、773至778、785至790、79
    7至802、845至850、857至862、869至874、881至886頁，軍
    偵卷二第103至108、121至126、139至144、157至162、187
    至197、205至210、215至220、225至230、283至288、295至
    300、307至312、441至446、451至456、461至466、471至47
    7、595至600、607至612、619至624、631至636、679至684
    、691至697、705至710、717至722、845至850、855至865頁
    ，軍偵卷三第769至772、777至779、785至788、803至805、
    811至813、819至822、841至843、857至859、865至868、88
    1至883、885至886頁，軍偵卷四第53至56、85至87、89至90
    、95至96、101至102、107至108、113至114、119至121、12
    7至129頁；本院易字卷一第147至149頁，易字卷二第423至4
    49、467至498頁）明確，復有本院110年聲搜字第250號搜索
    票、110年2月25日內政部警政署搜索扣押筆錄、扣押物品目
    錄表、現場照片及扣案物品等書物證（見軍偵卷一第81至91
    、107至121、665至673、689、707、725、743749至757、80
    9至815、833至841、893至899頁，軍偵卷二第91至99、115
    、133、151、169、175至183、235至241、259至267、319至
    325、429至437、499至505、583至591、643至649、667至67
    5、729、735、837至842、871至873頁，軍偵卷三第333至33
    9頁）存卷可考，是此部分事實，首堪認定。
　⒉被告雖以前詞置辯。惟證人即與被告同桌之桌次12桌賭客傅
    瑞嬌於警詢時證稱：我們上桌時每人都會有1000點數籌碼，
    桌面上輸贏以點數籌碼來計算，每將結後，清算每人手中點
    數籌碼，並折算同等額新臺幣作為每人獲利…店家有人協助
    計算輸贏等語（見軍偵卷二第597至598頁）；證人即當日其
    他在場賭客吳俊毅、余文炳、李坤孝、邰淑萍、劉心美、陳
    春桂、王信傑、呂家成、吳禹璇復皆各於警詢、偵查中證稱
    ：大頭照編號1、2是員工（即廖偉傑、王航生）…該處一桌
    收400元抽頭金，玩一將麻將，向店家拿1000點點數…每人上
    桌時都會有1000點籌碼，同桌賭客賭完各以手持點數籌碼互
    相結算，折算同等額度之新臺幣，繳納賭輸或領回賭贏之現
    金，店家有準備零錢提供賭客方便換錢結算…要再繼續賭，
    須再次自行以投擲販賣機方式支付抽頭金100元……警方查扣
    的籌碼面額每1點可換算成1元，只要去櫃檯旁邊機器投入現
    金100元，拿收據就可以進去打牌等語（見軍偵卷一第763至
    765、789、799、849、871、873頁，軍偵卷二第189至191、
    227、229、694、847、837、841頁）。由前述脈絡，可知到
    場參與者給付100元抽頭金後，各可獲得具有現金價值之100
    0點籌碼，玩畢後輸贏之計算，則係同桌間賭客持手上籌碼
    分出勝負後，由輸家以點數所核算之等額現金直接給付予贏
    家，上址麻將協會並有備妥零錢方便賭客結算，藉此賭博財
    物，至為明灼。
　⒊稽諸前情，足認被告當日在現場第12桌實有以點數卡打麻將
    之舉，雖其個人尚未有終局輸贏即為警到場搜索而查獲，致
    尚未有財物交付贏家之情事，惟刑法第266條所稱賭博，係
    指以偶然之事實決定輸贏而博取財物，被告與其他同桌賭客
    既約定以前述麻將玩法決定輸贏博取現金，並著手於對賭財
    物之賭博行為，縱令其為警查獲時，尚未因此博取現金，亦
    不礙其行為已該當刑法上之賭博要件。是被告確有於不特定
    人可出入之場所，以前述麻將方式為賭博行為一節，堪予認
    定，其前開所辯，委難憑採。
  ㈡綜上，本案事證明確，被告犯行洵堪認定，應依法論科。　
二、論罪科刑：
  ㈠論罪：
　⒈按行為後法律有變更者，適用行為時之法律，但行為後之法
    律有利於行為人者，適用最有利於行為人之法律，刑法第2
    條第1項定有明文。查被告行為後，刑法第266條於111年1月
    12日修正公布，於同年月14日生效施行。修正前刑法第266
    條第1項前段原規定：「在公共場所或公眾得出入之場所賭
    博財物者，處3萬元以下罰金」，修正後則提高法定刑為「5
    萬元以下罰金」，經比較新舊法之結果，修正後刑法第266
    條第1項前段規定，並無較有利於被告之情形，故依刑法第2
    條第1項前段規定，本案自應適用被告行為時即修正前刑法
    第266條之規定論處。
　⒉核被告所為，係犯修正前刑法第266條第1項前段之賭博罪。
  ㈡按滿八十歲人之行為，得減輕其刑。刑法第18條第3項定有明
    文。查被告係於16年3月14日出生，有個人戶籍資料查詢在
    卷可稽（見本院易字卷三第203頁），於案發時為93歲，係
    滿80歲之人，爰依刑法第18條第3項規定減輕其刑。
  ㈢本院審酌被告公然賭博財物，助長投機風氣，實有不當，惟
    念其耄耋之年（案發時業93歲有餘），所賭金額不高，犯罪
    情節輕微，前無任何刑事犯罪前科、素行尚佳，暨其犯罪目
    的、動機、手段，獨居並靠老人年金維生、經濟貧寒之生活
    狀況及智識程度等一切情狀，量處如主文所示之刑，並諭知
    易服勞役之折算標準。
  ㈣緩刑之諭知：
　　被告前未曾因故意犯罪而受有期徒刑以上刑之宣告，有臺灣
    高等法院被告前案紀錄表1份附卷可參，其因一時失慮，致
    罹刑典，惟衡以被告年事已高暨其素行良好，俱如前揭，堪
    認被告經此教訓，當知所警惕，信其無再犯之虞，認所宣告
    之刑，以暫不執行為適當，依刑法第74條第1項第1款規定，
    併予宣告緩刑2年，以啟自新。
參、沒收方面：
一、按沒收、非拘束人身自由之保安處分，適用裁判時之法律，
    刑法第2條第2項定有明文。本案被告行為後，刑法第266條
    關於沒收之規定，業於111年1月12日修正公布，並於同年1
    月14日生效施行，此次修正，將原本第2項之沒收規定，移
    列至第4項，並增列「當場賭博之彩券」亦不問屬於犯人與
    否，沒收之。次按供犯罪所用、犯罪預備之物或犯罪所生之
    物，屬於犯罪行為人者，得沒收之；犯罪所得，屬於犯罪行
    為人者，沒收之。刑法第38條第2項前段、第38條之1第1項
    分別定有明文。而刑法第266條第4項規定（修正前為第2項
    ），當場賭博之器具與在賭檯或兌換籌碼處之財物，不問屬
    於犯人與否，沒收之，此乃刑法第38條第2項前段、第38條
    之1第1項前段之特別規定，應優先適用。關於賭檯及兌換籌
    碼處之認定，應以客觀事實及其實際效用為準，凡事實上用
    為賭博之現場，及收付、保管或存積供賭財物之處所，不論
    其名稱及形式如何，均與「賭檯或兌換籌碼處」之概念相當
    （最高法院110年度台非字第166號判決意旨參照）。
二、經查，扣案籌碼500點1張、100點3張、20點9張（見軍偵卷
    二第583、591頁之桌號12桌次表、臺北市警局萬華分局扣押
    物品目錄表），皆為被告當場賭博之器具，當應依現行刑法
    第266條第4項規定沒收之。
三、至被告交付員警扣案的現金1,200元（見軍偵卷二第583、59
    1頁之桌號12桌次表、臺北市警局萬華分局扣押物品目錄表
    ），業據被告陳稱：警察到場時說每個人都搜身，叫我們把
    身上零用錢拿出來，我便掏出口袋中的1,200元給警察做登
    記，但這個不是贏或輸的錢等語（見本院易字卷三第193頁
    ），則依卷內現存證據，既難逕認該款項屬被告本案犯行獲
    得之犯罪所得，亦乏其他積極事證證明此係在賭檯或兌換籌
    碼處之財物，爰不予宣告沒收，併此敘明。
據上論斷，應依刑事訴訟法第299條第1項前段，刑法第2條第1項
前段、第2項、第266條第4項、第18條第3項、第42條第3項前段
、第74條第1項第1款，111年1月14日修正施行前刑法第266條第1
項前段，刑法施行法第1條之1第1項、第2項前段，判決如主文。
本案經檢察官陳弘杰提起公訴，檢察官黃怡華、楊舒雯到庭執行
職務。
中　　華　　民　　國　　111 　年　　11　　月　　25　　日
                  刑事第十四庭法　官  歐陽儀
上正本證明與原本無異。
如不服本判決應於收受送達後20日內向本院提出上訴書狀，並應
敘述具體理由；其未敘述上訴理由者，應於上訴期間屆滿後20日
內向本院補提理由書（均須按他造當事人之人數附繕本）「切勿
逕送上級法院」。因疫情而遲誤不變期間，得向法院聲請回復原
狀。
                              書記官  李璁潁
中　　華　　民　　國　　111 　年　　11　　月　　29　　日
附錄本案論罪科刑法條全文：
修正前中華民國刑法第266條
在公共場所或公眾得出入之場所賭博財物者，處一千元以下罰金
。但以供人暫時娛樂之物為賭者，不在此限。
當場賭博之器具與在賭檯或兌換籌碼處之財物，不問屬於犯人與
否，沒收之。
修正後中華民國刑法第266條
在公共場所或公眾得出入之場所賭博財物者，處五萬元以下罰金
。
以電信設備、電子通訊、網際網路或其他相類之方法賭博財物者
，亦同。
前二項以供人暫時娛樂之物為賭者，不在此限。
犯第一項之罪，當場賭博之器具、彩券與在賭檯或兌換籌碼處之
財物，不問屬於犯罪行為人與否，沒收之。